【裁判字號】    92,台上,1592
【裁判日期】    920327
【裁判案由】    貪污
【裁判全文】
最高法院刑事判決                              九十二年度台上字第一五九二號
    上  訴  人  台灣高等法院台中分院檢察署檢察官
    上  訴  人
    即  被  告  甲○○
右上訴人等因被告貪污案件，不服台灣高等法院台中分院中華民國九十一年十二月二
十五日第二審更審判決（九十一年度上更(一)字第三一三號，起訴案號：台灣南投地方
法院檢察署八十九年度偵字第二八五九、三八一五號），提起上訴，本院判決如左：
    主  文
原判決撤銷，發回台灣高等法院台中分院。
    理  由
本件原判決撤銷第一審關於諭知上訴人即被告甲○○無罪部分之判決，改判論處被告
共同連續依據法令從事公務之人員，利用職務上之機會，詐取財物，酌處有期徒刑柒
年肆月，並宣告褫奪公權貳年，固非無見。
惟查(一)採為判決基礎之證據資料，必須經過調查程序，以顯示於審判庭者，始與直接
審理主義相符，否則其所踐行之訴訟程序，即有違背法令。又卷宗內之筆錄及其他文
書可為證據者，應向被告宣讀或告以要旨，使被告有明白辯論之機會，此項規定於第
二審亦準用之，此觀刑事訴訟法第一百六十五條第一項、第三百六十四條之規定自明
。原判決於判決理由內引用內政部民國八十八年十月一日台內社字第八八八二三三
九號函、行政院震災重建推動委員會八十八年十月十四日問題與答案(十)一○一四之一
、之二，八十八年十一月五日建委主字第一二七二號函等文書（見原判決第十六頁第
七行起，第十七頁第一行起），資為論處被告犯罪之證據資料，但於九十一年十二月
十一日之審判期日並未提示上開文書向被告宣讀或告以要旨，使有辯論之機會，有審
判筆錄可按。揆之上開說明，其所踐行之訴訟程序，顯屬違背法令。(二)刑法第二百十
四條所謂使公務員登載不實事項於公文書罪，須一經他人之聲明或申報，公務員即有
登載之義務，並依其所為之聲明或申報予以登載，而屬不實之事項者，始足構成，若
其所為聲明或申報，公務員尚須為實質之審查，以判斷其真實與否，始得為一定之記
載者，即非本罪所稱之使公務員登載不實。原判決認定被告於羅榮聘等八人以住居之
房屋倒塌為由，申請為慰助金、租金之補助，而提出不實之切結書及戶籍謄本、電費
收據等資料，由被告在其職務上所製作完成不實之「確實居住切結書」上簽章證明，
連同災害勘查報表，憑以向國姓鄉公所申領，致使該國姓鄉公所僅作書面審核之不知
情承辦公務員陷於錯誤，而核發慰助金等情。如果無誤，則國姓鄉公所負責審核之公
務員，是否須為實質之審查以判斷申請事項之真實與否，或僅須為形式之審查，即予
發放，攸關刑法第二百十四條犯罪之成立。原判決未加說明釐清，遽認被告牽連犯有
該條之罪，自不足以昭折服。檢察官與被告上訴意旨指摘原判決不當，尚非全無理由
，應認仍有撤銷發回更審之原因。至原判決理由五不另為無罪之諭知部分，因公訴人
認此部分與前揭論罪科刑部分有裁判上一罪之關係，爰一併發回，附此敘明。
據上論結，應依刑事訴訟法第三百九十七條、第四百零一條，判決如主文。
中      華      民      國    九十二    年      三      月    二十七    日
                              最高法院刑事第八庭
                                  審判長法官  莊  登  照
                                        法官  洪  明  輝
                                        法官  黃  一  鑫
                                        法官  魏  新  和
                                        法官  林  秀  夫
      右正本證明與原本無異
                                              書  記  官
中      華      民      國    九十二    年      四      月      二      日


司法院資訊處製作；財團法人民間司法改革基金會備份。
